【裁判字號】    88,易,4620
【裁判日期】    890331
【裁判案由】    詐欺
【裁判全文】
臺灣板橋地方法院刑事判決                        八十八年度易字第四六二號
    公  訴  人  臺灣板橋地方法院檢察署檢察官
    被      告  丁○○
右列被告因詐欺案件，經檢察官提起公訴 (八十八年度偵字第一三三八號)，本院判
決如左：
    主  文
丁○○無罪。
    理  由
一、公訴意旨略以：
（一）、被告丁○○於民國（下同）八十四年三月十五日，因需款週轉，乃在臺北中
        和市○○街四六號五樓，自任會首，邀集告訴人葉春  、吳小冬、賴富秋、
        許淑琴等人，參加互助會，共四十一會，會期至八十七年七月十五日止，每
        會新臺幣（下同）二萬元，採外標制，每月開標一會，會款於每月十三、十
        四日收齊。八十七年四月十五日，告訴人得標一會，應得會款一百餘萬元，
        被告明知己身已無清償能力，竟意圖為自己不法所有之概括犯意，佯稱本票
        到期支付，使告訴人陷於錯誤，而收受被告簽立到期日為八十七年六月十五
        日，面額一百零八萬六千九百元之本票一紙以抵付會款，其後被告宣告倒會
        ，本票屆期提示未獲付款
（二）、又被告另於八十五年七月十五日，在桃園縣龜山鄉○○街二八號十一樓自宅
        ，自任會首，邀集告訴人、吳小冬、鄭春意、乙○○等人參加互助會，共六
        十六會，會期至八十九年十二月十五日止，每會一萬元，採外標制，會款於
        每月十三、十四日交齊，並於每年四、八、十二月加標一次，告訴人參加三
        會，均未得標。詎丁○○於八十七年四月間宣告倒會，明知自己已無資力，
        竟承前同一犯意，佯稱本票到期支付，簽立面額一百餘萬元之本票抵付告訴
        人會款債務，使告訴人陷於錯誤，而收受該紙本票，惟本票屆期提示，亦未
        獲付款。
（三）、另被告明知己身資力欠佳，於八十五年十二月五日，在臺北縣中和市○○街
        三五號二樓，以本人名義，並攜同丙○○、甲○○（即被告之女，起訴書誤
        載為鄭碧函）、郭麗虹（真實姓名年籍不詳），參加告訴人召集之民間互助
        會各一會，每會二萬元，採外標制，每月開標一次，共三十八會，詎被告竟
        承前之概括犯意，於第五次開標日即八十六年四月五日由其本人標取會七十
        七萬八千一百元，致告訴人陷於錯誤，如數將前開會款，在上址交付予被告
        ，而被告簽立本票多紙予告訴人收執，以繳付每月死會會款，不料被告得手
        後，本票屆期未予兌現，所餘每月會款二萬九千二百元亦拒不繳納，使告訴
        人催討無著，始知受騙，因認被告涉犯連續詐欺取財罪云云。
二、按犯罪事實應依證據認定之，無證據不得推定其犯罪事實，刑事訴訟法第一百五
    十四條定有明文。而刑法第三百三十九條詐欺罪之成立，以意圖為自己或第三人
    不法所有，以詐術使人將本人或第三人之物交付為要件，所謂以詐術使人交付，
    必須被詐欺人因其詐術而陷於錯誤，若其所用方法，不能認為詐術，亦不致使人
    陷於錯誤，即不構成該罪，最高法院四十六年臺上字第二六○號判例明揭此旨。
    公訴人認被告涉犯詐欺罪，無非係以告訴人指訴、證人吳小冬、潘麗玲於偵查中
    之證言及互助會會單、收據與本票影本為據。經訊之被告固坦承召集或參加前開
    互助會，並於上揭時地開立本票予告訴人，惟堅決曾認有何詐欺行為，辯稱：渠
    因遭會員丙○○及乙○○倒會，才無力支付會款，渠開本票予告訴人，本有還款
    之意，並非蓄意詐欺云云。經查，
（一）、被告於八十四年三月十五日及八十五年七月十五日自任會首，邀集告訴人等
        參加互助會，惟於八十七年四月間宣佈停會，此據告訴人指訴明確，且經被
        告自白不諱，並有會單在卷可稽。而會員乙○○及丙○○於得標後，未依約
        繳付死會會款，此觀諸乙○○之信函、丙○○之切結書、收據、借款切結書
        於八十七年四月以後陸續書立，並記載積欠會款之內容即明，又經本院調閱
        本院板橋簡易庭八十六年度板民簡字第一五一一號被告訴請乙○○給付票款
        全卷核對無訛。是被告辯稱：因遭會員丙○○及乙○○拒繳會款而無力維持
        互助會，並給付會款與告訴人等語，應屬可採。復按，會首召集互助會，運
        用會首收取之會頭金供自身資金週轉，本為社會常情，被告自八十四年三月
        十五日及八十五年七月十五日召集互助會，持續運作直至八十七年四月間才
        宣告停會，足見被告並非短期內藉由召募互助會而詐取會員財務。再被告因
        無資力支給告訴人會款，而開立本票延期付款，以此爭取時間調度金錢，此
        為社會一般財務周轉之常態，因此，自難以本票屆期未獲付款，遽論被告於
        開票之際即有詐欺之犯行。況且，告訴人於被告無法給付現金而開立本票支
        應會款之際，即已知悉被告無資力給付，被告自無施用詐術可言。揆諸前開
        說明，被告所為，應不成立詐欺罪。
（二）、另就被告參加告訴人召集之互助會部分，被告對於得標後開立本票予告訴人
        ，且未按期繳會款一情坦承不諱，核與告訴人指訴之內容相符，復有互助會
        單一紙在卷可稽，惟被告堅決否認有何詐欺犯行，辯稱：告訴人接受會員丙○○建議，才要求得標的會員必須簽立本票，渠是因遭會員丙○○及乙○○
        倒會，才無力支付會款等語。經查：證人潘麗玲於檢察官訊問時證言：「標
        到會的人，拿到會款，會簽本票（且會在本票上按指印）」（詳參偵查卷八
        十八年八月十三日訊問筆錄第三十七頁反面），且告訴人於本院調查時自承
        ：是會員丙○○建議後，才開始要會員開立本票等語（詳參本院八十九年三
        月二十三日審理筆錄），均與被告之辯詞相符。而證人吳小冬於檢察官訊問
        時證言：因告訴人得標，曾在被告住處，見過甲○○簽本票予告訴人，因被
        告當時沒有錢給，所以開本票等語（詳參同前偵查卷八十八年八月十七日訊
        問筆錄第四十七頁）。顯見告訴人對被告無資力才簽發本票一事，知之甚詳
        ，自無從認被告有以開立本票方式施用詐術，或告訴人有何陷於錯誤之情事
        。是本件純屬民事糾葛。此外，復查無其他積極證據足證被告有何詐欺之犯
        行，既不能證明被告犯罪，自應為其無罪之諭知。
據上論斷，應依刑事訴訟法第三百零一條第一項，判決如主文。
本案經檢察官許智評到庭執行職務
中    華    民    國      八十九      年      三      月    三十一    日
                                      臺灣板橋地方法院刑事第二庭
                                          法  官   高    玉    舜
右正本證明與原本無異。
如不服本判決，應於判決送達後十日內，向本院提出上訴狀。
                                          書記官   田    寶    駿
中    華    民    國      八十九      年      四      月      一      日


司法院資訊處製作；財團法人民間司法改革基金會備份。
